【裁判字號】    98,重上更(一),76
【裁判日期】    981216
【裁判案由】    強盜
【裁判全文】
臺灣高等法院臺中分院刑事判決    98年度重上更(一)字第76號
上  訴  人  臺灣臺中地方法院檢察署檢察官
被      告  丁○○
                    （現於臺灣臺中監獄執行中）
選任辯護人  張豐守律師
            張淑琪律師
上列上訴人因被告強盜案件，不服臺灣臺中地方法院94年度訴字
第2166號中華民國95年3月28日第一審判決（起訴案號：臺灣臺
中地方法院檢察署94年度偵字第3560號），提起上訴，本院判決
後，經最高法院發回更審，本院判決如下：
    主  文
上訴駁回。
    理  由
一、公訴意旨略以：被告丁○○與另一不詳姓名之成年男子共同
    基於意圖為自己不法所有之犯意聯絡，於民國九十三年三月
    十八日二十一時五十七分許，在臺中市○○○路與泉源街口
    ，見甲○○駕車搭載其女友詹祺如暫停於上開街口時，竟手
    持客觀上得以對人之生命、身體、安全構成威脅之不明短槍
    （未扣案，無從鑑驗認定是否屬槍砲彈藥刀械管制條例所管
    制之槍枝），自甲○○所駕駛之車輛駕駛座外抵住甲○○之
    肩膀，再由該不詳姓名男子持客觀上足為兇器使用之刀械，
    在上開車輛之右前乘客座外喝令甲○○、詹祺如「不要動」
    ，至使甲○○、詹祺如不能抗拒，任令丁○○與該名男子進
    入車內強取甲○○、詹祺如之手機、數位相機、皮包（內存
    放有甲○○之身分證、提款卡等物）及新臺幣（下同）二千
    餘元等財物，並脅迫甲○○告知該提款卡密碼後離去，嗣甲○○因心有不甘，遂於載送詹祺如返家後，復至上開街口附
    近之自動櫃員提款機搜尋丁○○等人行蹤，進而發現丁○○
    正持其提款卡提款，甲○○見狀即上前奪回自己之提款卡，
    並與丁○○扭打，丁○○則於慌亂中逃脫，迄至九十四年二
    月十九日下午五時許，為警在臺中市○○○○路與長生二街
    口發覺丁○○形跡可疑，經上前盤查時，於丁○○身上查獲
    甲○○所有之身分證一張，始循線查知上情，因認被告丁○○涉犯刑法第三百三十條第一項之加重強盜罪嫌云云。
二、證據能力
  (一)按被告以外之人於偵查中向檢察官所為陳述，除顯有不可信
    之情況者外，得為證據，刑事訴訟法第一百五十九條之一第
    二項定有明文。偵查中對被告以外之人所為之偵查筆錄，或
    被告以外之人向檢察官所提之書面陳述，性質上均屬傳聞證
    據。惟現階段刑事訴訟法規定檢察官代表國家偵查犯罪、實
    施公訴，依法其有訊問被告、證人及鑑定人之權，證人、鑑
    定人且須具結，而實務運作時，檢察官偵查中向被告以外之
    人所取得之陳述，原則上均能遵守法律規定，不致違法取供
    ，其可信度極高。職是，被告以外之人前於偵查中已具結而
    為證述，除反對該項供述得具有證據能力之一方，已釋明「
    顯有不可信之情況」之理由外，不宜即遽指該證人於偵查中
    之陳述不具證據能力。本案證人甲○○、詹祺如、陳君福、
    張登富、謝基富、陳科全等人於檢察官偵訊時具結後所為證
    述內容，檢察官、被告及其辯護人均未曾提及檢察官在偵查
    時有不法取供之情形，或曾釋明上開供述有何顯不可信之情
    況，依前述說明，其等於偵查中之證言自具有證據能力（檢
    察官及被告之選任辯護人於本院九十八年九月十日行準備程
    序時則均明示表示同意引為證據〈見本院卷第八一頁背〉，
    於本院九十八年十二月二日審理時復未聲明異議〈見本院卷
    第一三九頁背至一四一頁〉，併予敘明）。
  (二)按被告以外之人，於審判外所為之書面陳述，除刑事訴訟法
    第一百五十九條之四第一、二款情形外，其他於可信之特別
    情況下所製作之文書，亦得為證據，刑事訴訟法第一百五十
    九條之四第三款定有明文。查原審卷第一三二之一至一三三
    頁附職務報告書（本案只引該報告書第二段資料，其餘職務
    報告書則不在本案引述之列，茲不贅述其餘職務報告書證據
    能力之有無），雖屬被告以外之人於審判外之書面陳述，然
    觀該職務報告書係臺中市警察局第三分局受理原審法院函詢
    偵辦調查情形後，被動回覆原審法院之附件（見原審卷第一
    三二頁），其中第二段敘述內容為「本分局獲報後即通報線
    上警網實施攔截圍捕，並成立專案小組全力追查，另調閱郵
    局監視錄影帶及將提款卡乙張送交臺中市警察局刑警隊鑑識
    組鑑驗，經察看所調閱錄影帶內之影像，並無法看清歹徒面
    貌，另所送交鑑驗之提款卡亦採無可供比對之指紋，惟目前
    尚無特定對象可供追查，本案繼續加強佈線查緝，如查有不
    法，即依法究辦」（本案只引用此部分證據資料，詳見下述
    ），所載事項，僅為員警就受理被害人甲○○報案後之追查
    情形，依實際狀況為書面陳述，不涉及本案實體事項之價值
    判斷，且係警員依原審法院發函指揮調查後被動製作，衡情
    內容虛偽之可能性甚微，因而具有可信之特別情況，衡諸使
    用該證據對被告權益之影響、對檢察官、辯護人於本案所進
    行之攻防，及本案被害法益、公益之維護，認為上開職務報
    告書，應有證據能力（最高法院九十六年度臺上字第七三二
    八號判決要旨參照）（本院既未以該份職務告書為不利於被
    告之認定，自亦無需再行傳喚製作該警員以為無益調查之必
    要）。
  (三)依刑事訴訟法第一百五十九條之五規定，被告以外之人於審
    判外之陳述，雖不符刑事訴訟法第一百五十九條之一至同條
    之四之規定，而經當事人於審判程序同意作為證據，法院審
    酌該言詞陳述或書面陳述作成時之情況，認為適當者，亦得
    為證據。當事人、代理人或辯護人於法院調查證據時，知有
    第一百五十九條第一項不得為證據之情形，而未於言詞辯論
    終結前聲明異議者，視為有前項之同意。觀之上開規定之立
    法意旨，乃在於傳聞證據未經當事人之反對詰問予以核實，
    原則上先予排除。惟若當事人已放棄反對詰問權，於審判程
    序中表明同意該等傳聞證據可作為證據；或於言詞辯論終結
    前未聲明異議，基於尊重當事人對傳聞證據之處分權，及證
    據資料愈豐富，愈有助於真實發見之理念，且強化言詞辯論
    主義，使訴訟程序得以順暢進行，上開傳聞證據亦均具有證
    據能力。查本案下列引為證據之證人證述及書證，並未經檢
    察官、被告及選任辯護人於本院審理時聲明異議（見本院卷
    第一三九頁背至一四一頁），於本院九十八年九月十日行準
    備程序並表示同意均引為證據（見本院卷第八一頁背）（被
    告於原審之指定辯護人雖表示證人甲○○、詹祺如、陳科全
    警詢筆錄無證據能力〈見原審卷第四一頁〉，於本院九十八
    年七月三十日行準備程序時，被告之指定辯護人亦表示證人
    於警詢陳述無證據能力〈見本院卷第四七頁背〉，惟於本院
    九十八年九月十日行準備程序時，被告自行委任之選任辯護
    人則表示均同意引為證據〈見本院卷第八一頁背〉，於本院
    九十八年十二月二日審理時復未聲明異議〈見本院卷第一三
    九頁背至一四一頁，依刑事訴訟法第一百五十九條之五第二
    項規定「擬制同意」，因與同條第一項之明示同意有別，實
    務上常見當事人等係以「無異議」或「沒有意見」表示之，
    且依上開證據資料之性質，已經辯護人閱卷而知悉，或自起
    訴書、原審判決書之記載而了解，或偵、審中經檢察官、審
    判長、受命法官、受託法官告知，或被告逕為認罪答辯或有
    類似之作為、情況，即可認該相關人員於調查證據之時，知
    情而合於擬制同意之要件（最高法院九十六年度臺上字第四
    一七四號判決意旨參照）〉，且各該證人所為之陳述，依卷
    證資料所示，其等作成之狀態，並無違背其等個人意思而為
    陳述，或其他違法取供之情形，亦認屬適當，依上開規定，
    自均有證據能力。
三、按犯罪事實應依證據認定之，無證據不得認定犯罪事實；不
    能證明被告犯罪或其行為不罰者，應諭知無罪之判決，刑事
    訴訟法第一百五十四條第二項、第三百零一條第一項分別定
    有明文。又告訴人之告訴，係以使被告受刑事追訴為目的，
    是其陳述是否與事實相符，仍應調查其他證據以資審認。且
    事實之認定，應憑證據，如未能發現相當證據，或證據不足
    以證明，自不能以推測或擬制之方法，以為裁判基礎。且認
    定犯罪事實所憑之證據，雖不以直接證據為限，間接證據亦
    包括在內；然而無論直接或間接證據，其為訴訟上之證明，
    須於通常一般之人均不致有所懷疑，而得確信其為真實之程
    度者，始得據為有罪之認定，最高法院五十二年臺上字第一
    三○○號、四十年臺上字第八六號及七十六年臺上字第四九
    八六號分別著有判例可資參照。又刑事訴訟法第一百六十一
    條已於九十一年二月八日修正公布，修正後同條第一項規定
    ：檢察官就被告犯罪事實，應負舉證責任，並指出證明之方
    法。因此，檢察官對於起訴之犯罪事實，應負提出證據及說
    服之實質舉證責任。倘其所提出之證據，不足為被告有罪之
    積極證明，或其闡明之證明方法，無從說服法官以形成被告
    有罪之心證，基於無罪推定之原則，自應為被告無罪判決之
    諭知（最高法院九十二年臺上字第一二八號判例意旨參照）
    。
四、本件公訴人認被告丁○○涉有上開強盜罪嫌，無非係以：(1)
    被告坦承持有被害人甲○○身分證於上揭時地為警查獲。(2)
    被害人甲○○、詹祺如於偵查中明確之指述，並經被害人甲○○當庭指認被告無誤。(3)衡情被告當時係站在車輛駕駛座
    旁持槍抵住被害人甲○○之肩膀，嗣後復在附近之自動櫃員
    提款機提款時遭被害人甲○○奪回自己之提款卡，並與被害
    人甲○○發生扭打，是被害人甲○○對被告長相必記憶深刻
    ，量無誤認之虞。(4))被告雖以案發當時車禍受傷，右腳打
    石膏等詞置辯，惟被告於九十二年十月二十二日因頭部外傷
    併腳骨折入院治療僅至九十二年十月二十五日止，其於九十
    三年三月間並無就醫紀錄，有中國醫藥大學附設醫院九十四
    年三月十六日院歷字第○九四○三○○八九七號函附卷可稽
    ，被告辯稱案發當時右腳上有石膏云云，顯不足採。(5)證人
    陳君福於偵查中到庭結證稱：「（曾否在九十三年十二月底
    或九十四年一月初與丁○○到陳科全住處拿東西？）我沒有
    跟丁○○去過陳科全他家。」、「（是否曾看過陳科全拿一
    張甲○○的身分證給丁○○？）沒有。」、「（陳科全曾否
    打電話給你說有一張正本、二張影本證件可以申報所得稅？
    ）沒有。」等語，核與陳科全於偵查中證稱並未交付被害人
    甲○○之身分證予被告等語相符，此外復有贓物認領保管單
    在卷可稽等為其論據。
五、訊據被告堅決否認有上開強盜犯行，辯稱：伊曾對陳君福說
    伊朋友海棠問有沒有人沒有申報所得稅，要用該人名義報稅
    ，提供名義者可得二千五百元報酬，陳君福乃於九十四年一
    月中下旬某日告訴伊陳科全處有身分證可提供，伊旋於同日
    與陳君福至陳科全住處，陳科全即將被害人甲○○之身分證
    交予伊。嗣因伊友人海棠稱甲○○身分證已報遺失，無法用
    來報稅，伊要將甲○○身分證交還陳科全，才將甲○○身分
    證帶在身上，伊未及將甲○○交還陳科全即為警查獲。伊並
    非參與強盜甲○○之人等語。經查：
  (一)上揭被害人甲○○如何於前述時地遭二人共同強盜取財，而
    遭強取前揭財物，甲○○並告知歹徒假提款卡密碼，待歹徒
    離去後，甲○○因心有不甘，遂於載送詹祺如返家後，至上
    開街口附近之自動櫃員提款機搜尋歹徒行蹤，進而發現其中
    一名歹徒正持提款卡提款，甲○○見狀即上前奪回自己之提
    款卡，並與該名歹徒扭打，歹徒乃於慌亂中逃脫等節，業據
    被害人甲○○於警詢及偵審中指述歷歷，核與證人詹祺如於
    警詢及偵查中證述情節相符，復有錄製歹徒提款畫面之錄影
    帶一捲扣案可資佐證，並經原審及本院勘驗該捲錄影帶，製
    有勘驗筆錄在卷（見原審卷第九五至九六、一一八至一一九
    頁、本院卷第九七頁正背）可稽。又警察係於九十四年二月
    十九日下午五時許，在臺中市○○○○路與長生二街口發覺
    被告形跡可疑，上前盤查後，自被告身上查獲甲○○之身分
    證一張，當時被告並未攜帶其他證件等節，業據被告直承屬
    實，並經證人即查獲被告之警員徐信一於原審具結證述查獲
    被告之過程在卷（見原審卷第二七三至二七八頁），復有贓
    物認領保管單一紙在卷（見偵卷第五七頁）可憑。
  (二)被害人甲○○經警通知已找到其證件及強盜案嫌疑犯後，甫
    至警局時即指認被告係與其扭打之歹徒，固經證人徐信一於
    原審審理中結證在卷。惟被告既辯稱當時伊與陳科全二人均
    有上手銬、腳鐐等語，證人徐信一則稱伊忘記當時被告與陳
    科全有無上手銬、腳鐐等語，則甲○○是否係從警察局內上
    手銬、腳鐐二人中，指認記憶中較像歹徒之被告為強盜行為
    人，即非無疑。再者，甲○○於九十三年三月十九日報警時
    ，對於歹徒特徵之描述為：「歹徒共二人，一名歹徒瘦高約
    一百七十四公分，染髮中分，皮膚略黑，上衣紅色，穿黑色
    長褲，另一名歹徒高胖約一百七十公分，長髮中分，穿藍色
    短袖上衣，黑色長褲。」等語（見原審卷第八八頁），當時
    並未提及歹徒容貌有何易供辨視之特徵。又甲○○於九十四
    年二月二十日在警察局指認被告當時，亦只是單純指稱被告
    即為強盜歹徒中之一人，並未說出被告樣貌有何與歹徒相符
    之特徵，亦據證人徐信一於原審審理中結證在卷。而人之記
    憶常隨時間之經過而趨模糊，甲○○經警通知後，於九十四
    年二月二十日零時四十分許，至警察局指認被告時，距離案
    發當時即九十三年三月十八日二十一時五十七分許，已達十
    一個多月，則甲○○在間隔十一個多月後，於警察局之指認
    是否正確無誤，能否絕對排除被告長相與歹徒相像而有誤認
    之可能，實非無疑。
  (三)甲○○於原審於九十四年九月九日第二度行勘驗程序時通知
    到場（原審於九十四年八月二十五日第一次勘驗時，並未通
    知甲○○到庭），對於其第一次經由法院當庭播放該提款機
    提領款項之監視錄影帶（該錄影帶係原審於審理期間向警局
    調取，有臺中市警察局第三分局九十四年八月十九日中分三
    刑字第０九四００二八四一二號函文附於原審卷第八六頁可
    參，於警詢及偵訊過程均未曾有該證據），播放結果，其可
    指認於九十三年三月十八日二十二時十三分許時提款之人，
    即為當初強盜伊財物之其中一人，並稱：畫面上該人即為與
    其發生扭打之人，當時伊就是從其手上搶回提款卡（見原審
    卷第一一九頁）。然經法官再訊以：「上述之人與庭上被告
    是否相像？」時，陳稱：「有像。」法官再訊以：「能否確
    定就是庭上被告？」時，又陳稱：「我只能說極為類似，因
    為時間已隔一年之久。」再訊以：「就剛才畫面上所看之男
    子側面之面相，你覺得與在庭被告側面是否一樣？」時，又
    陳稱：「我覺得有點像，但不能百分之百確定就是庭上被告
    。」經法官提示偵卷第十頁照片（即被告與陳科全之照片）
    後，再訊以：「覺得何人較像畫面上之男子？」時，陳稱：
    「我覺得丁○○的照片較像，但無法確定。」等情，並載明
    於同日勘驗筆錄（見原審卷第一一九至一二０頁）；於九十
    四年九月二十八日原審審理時復具結證稱：「當時在警察局
    指認時，我一眼就可看出是被告，但不能百分之百肯定。」
    （見原審第一四０頁）。證人甲○○於警方查獲被告持有其
    遭強盜之身分證後，經警通知其於九十四年二月二十日凌晨
    零時四十分製作警詢筆錄，彼時距離其遭強盜之際已隔十一
    個月之久，復無相關監視錄影帶畫面或翻拍照片可供對照，
    其於原審第二度行勘驗程序時，通知其到庭，其第一次觀看
    畫面結果，僅可以明白確認錄影時間九十三年三月十八日二
    十二時十三分之人即為強盜伊財物，且有與該人行扭打並自
    該人處取回遭強盜之提款卡等事實，對於是否為在庭被告本
    人，則僅能表示「有像」、「極為類似」、「我覺得有點像
    ，但不能百分之百確定」等語，嗣於原審審理作證時則證稱
    在警局指認時，一眼即可看出是被告，但無法百分之百肯定
    等情。而經本院當庭播放甲○○所指之該段時間提款且與其
    發生扭打之人，僅能辨識出其為一名男性打扮，有戴帽子，
    露出頭髮，所著上衣為棗紅色，二側衣袖有兩條白色條紋，
    該名男性裝扮之人頭髮靠耳朵部分長度與耳朵下緣同高，正
    後方頭髮髮緣相當於耳朵下緣的下方，該名男性裝扮之人頭
    髮部分呈現金黃色，手的部分也有亮光，載明於本院九十八
    年九月二十四日準備程序筆錄（見本院卷第九七頁正背），
    實無法清楚或有明顯特徵足資辨認該人臉部特徵或其他身體
    外觀（且警員受理甲○○之報案後，成立專案小組追查，調
    閱郵局監視錄影帶送臺中市警察局刑警隊鑑識組鑑驗，經察
    看所調閱錄影帶內之影像，並無法看清歹徒面貌，有臺中市
    警察局第三分局九十四年九月十四日中分三刑字第０九四０
    ０三０八三六號函文及所附職務報告書各一份附於原審卷第
    一三二至一三三頁可參）。經本院囑託內政部警政署刑事警
    察局就能否鑑定該錄影帶人面貌一節，該局覆稱：「三經擷
    取送鑑影帶中之行為人影像，再以Ａｄｏｂｅ  Ｐｈｏｔｏ
    ｓｈｏｐ軟體處理，因其原始圖像過於模糊，且原始資訊不
    足，難以判讀行為人之外貌特徵（身高、體重、體型及髮型
    ）；另行為人膚色、所穿衣褲之顏色因曝光值及光影變化，
    未能判讀其顏色。四有關人貌鑑定，係於拍攝條件相符之影
    像，比對臉部之眼睛、耳朵、鼻子、嘴巴及下臉部等各部分
    之特徵。因此，待鑑定影像，必須滿足拍攝條件相符並具有
    足以辨識之特徵，始能鑑定。前述行為人影像之原始圖像過
    於模糊且原始資訊不足，為滿足鑑定要件，故無法鑑定。」
    等情，亦有該局九十八年八月十八日刑鑑字第０九八０一一
    一六九八號函文一份在卷（見本院卷第六三頁）可參，且依
    該局所附輸出影像紙第一、二頁所示（見本院卷第六四、六
    五頁），經強化後影像仍只見得如同本院勘驗之上情，至於
    該人之年紀、臉部、外觀則無法清楚辨識。則甲○○在前揭
    監視錄影帶於九十三年三月十八日二十二時十三分許所出現
    之人像，實已趨於模糊之情況下，於原審勘驗或審理時，做
    出「有像」、「極為類似」、「我覺得有點像，但不能百分
    之百確定」等陳述內容，是否僅因被告與畫面中之人長得較
    為相像，且經警方通知其遭強盜之身分證業已尋獲，因而於
    九十四年二月二十日凌晨零時四十分許之夜深人靜時刻，趕
    赴警局進行指認，主觀上認知在警察局內之被告可能為強盜
    伊財物之人，然實際上可能存在誤認之情形，此種可能性即
    無法排除。故證人甲○○於警詢之指認、於檢察官偵訊時具
    結證述其可以確認被告即為強盜伊與女友詹祺如財物之人（
    見偵卷第九六頁），及於原審證稱伊認為被告即為強盜伊財
    物之人等供述內容，是否與事實相符，實值存疑。
  (四)再者，甲○○於警詢、偵查及原審雖均證稱：因為伊有與被
    告扭打，所以伊能指認被告云云。然查，甲○○當時既與歹
    徒發生扭打，則衡情，其如何能在與歹徒扭打之際，將注意
    力集中在辨視歹徒臉部容貌上，已非無疑。況甲○○於九十
    四年三月一日偵訊時證稱：「..就看見二名歹徒，一個手上
    拿槍，一個拿刀..」、「【我確定丁○○是拿槍搶我們的人
    】..」云云（見偵卷第九五、九六頁）；於九十四年九月二
    十八日原審審理時則證稱：「（勘驗期日提到無法確定是被
    告是何意？）我可以確定錄影帶之人就是當初強盜我財物的
    人，但無法確定是上次勘驗時看到的被告同一人。」、「【
    （拿槍歹徒是哪一個？）我不清楚，我自己判斷應該是拿槍
    的那個】，【車子後座那位歹徒我從頭到尾都沒有看到】。
    」、「後來我開車送我女朋友回家，我判斷最近的提款機就
    是旱溪郵局那個提款機，所以我就到那邊去看，看看歹徒有
    沒有可能到那邊提款，我看到影帶上的歹徒在那邊提款，他
    提款二次，一直提不出來，我向前試探，我先從他手上搶來
    提款卡，並且用言語告訴他說，叫他不用試了，我給你的是
    假的提款號碼，歹徒一時心急，就轉身往後跑，我就跑去抓
    他，當時有發生扭打，但是影片上沒有看到，結果後來還是
    被歹徒逃逸。」、「歹徒是用跑的，我當時跑比較慢，跑輸
    歹徒，我想說還有一位歹徒，所以又回到現場，我有看到【
    紅色轎車】，裡面有人，我要向前時，歹徒開車就走掉了。
    」、「（你既然懷疑他們身上有帶槍，為何還敢去？）因為
    他在提款時，我看到他沒有武器，我一開始沒有確定就是歹
    徒。」、「（當時到底憑何認定就是歹徒？）因為歹徒提不
    出來，而且探頭探腦，我當時的想法如果弄錯大不了向他道
    歉，但當歹徒跟我發生扭打時，我就知道就是歹徒，而且搶
    回來的提款卡就是我的，該張提款卡我交給警方。」、「（
    拿槍的歹徒和你發生扭打時，有無看到他的臉？）有，他提
    款時我就有注意他了。」、「【（歹徒拿槍強盜時，有無戴
    帽子？）沒有注意】，因為當時天色很暗，而且我有趴下。
    」、「（當時和嫌犯發生扭打時，有無看到歹徒的正面？）
    【扭打的時候並沒有看到歹徒的樣子很清楚】，【當時動作
    很快】，【我是在之前歹徒提款時我從遠距離觀察歹徒，那
    時候看得比較清楚。】」云云。準此，依甲○○於原審所述
    情節，其與歹徒扭打時，既因當時動作很快，沒有看清歹徒
    樣子，反而是之前歹徒提款時其從「遠距離」觀察歹徒時看
    得比較清楚，則其何以於警詢及偵審中不說明伊是在歹徒提
    款時從遠距離觀察歹徒，始能指認被告即為當時之歹徒，反
    均稱伊係因與歹徒有發生扭打，所以能指認被告云云。此外
    ，甲○○透過錄影帶所指認之歹徒，提款當時係戴一頂有前
    緣但頭髮部分露出之帽子，業經原審及本院勘驗錄影帶屬實
    ，並製有勘驗筆錄在卷可稽，是甲○○既係於遠距離觀察在
    提款機前提款且戴有上開帽子之人，其臉部及頭髮長度、中
    分或旁分與否，自不若未戴帽子時得以清晰辨明，則其於間
    隔十一個多月後是否能做出正確無誤之指認，亦實值懷疑。
  (五)再者，甲○○於九十三年三月十九日報警時，對於歹徒特徵
    之描述為：「歹徒共二人，一名歹徒瘦高約一百七十四公分
    ，染髮中分，皮膚略黑，上衣紅色，穿黑色長褲，另一名歹
    徒高胖約一百七十公分，長髮中分，穿藍色短袖上衣，黑色
    長褲。」等語（見原審卷第八八頁），惟經原審質以其於警
    詢如何能指述歹徒之特徵及身高時，甲○○證稱：「紅色衣
    服的人，提款時我有看到，所以可以描述他的身高，另外一
    名歹徒因為他坐在車內，我只能隱約看到他略胖。」（見原
    審卷第一四０頁），又依甲○○於原審觀看監視錄影帶後，
    表示於九十三年三月十八日二十二時十三分許出現於畫面中
    之人即為強盜伊與女友詹祺如財物之人，顯然甲○○於警詢
    所指述一名歹徒瘦高約一百七十四公分、染髮中分、皮膚略
    黑，上衣紅色，穿黑色長褲之人即為被告，惟其既僅自車內
    看見另一名歹徒，如何研判另名歹徒之身高約為一百七十公
    分？又被告於本院供稱其身高一百七十公分，目前體重六十
    公斤，九十三年案發時伊剛好勒戒出來較胖，約六十至六十
    五公斤等語（見本院卷第四五頁背），經本院當庭勘驗被告
    未著鞋之身高為一百七十公分，著鞋後身高為一百七十一公
    分，載明於本院九十八年十二月二日審判程序筆錄（見本院
    卷第一四一頁背），與甲○○警詢所指之與拿槍強盜且事後
    與其發生扭打之人身高約一百七十四公分不符。甲○○指證
    強盜伊財物之人有染髮中分，經本院勘驗後，前述畫面中之
    人頭髮前緣顯示呈現金黃色（至於本即染髮抑或光影因素，
    則無法確認，前開內政部警政署刑事警察局函文亦提及後者
    乙節），而被告係於九十四月二月十九日下午五時許，在臺
    中市○○○○路與長生二街口經警察覺其形跡可疑，而上前
    盤查，始查獲其身上攜帶甲○○遭強盜之身分證，彼時距離
    案發之際已相隔十一個月，查獲時係留短髮，未呈現金黃色
    染髮，有查獲時照片二幀在卷（見偵卷第一０、七四頁）可
    徵，雖無法排除其於案發時可能有染髮中分，其後更改髮型
    之情，惟經原審函請臺中縣警察局豐原分局查明是否於九十
    三年一至三月間，曾查獲被告違反毒品危害防制條例案件或
    對其採尿，並請其檢送查獲相關照片，經該局於九十四年九
    月七日以０九四０００六００七號函文函覆原審稱並未受理
    被告之毒品案亦未對其採尿等情，有該函文附卷（見原審卷
    第一一三頁）可稽，而依被告於原審所提其參加龔金德婚宴
    所拍攝之ＤＶＤ光碟，經拍攝後之擷取照片顯示（見原審卷
    第二五三至二五五頁），僅約略辨識被告為短髮，至於確切
    之髮型及染髮與否亦均無法判別。足見依現有事證，尚無法
    確認被告於九十三年三月十八日案發時之髮型為染髮中分，
    即無法證實甲○○於警詢指證強盜者有染髮中分之特徵與被
    告相符此節。況且，甲○○於九十三年三月十九日警詢時另
    指稱：「我開車行經復興北路上轉入樂業路時，這一台紅色
    福特車輛下車攔阻，並持類似手槍與長刀挾持我們的車輛停
    靠，..（是否能提供該車車牌號碼？）車牌號碼為Ｐ六-七
    六五七紅色福特轎車。」（見原審卷第八七頁），惟車牌號
    碼Ｐ6-七六五七號之自用小客車，係ＳＡＡＢ廠牌之黑色轎
    式附加吊桿車輛，並非紅色福特車，且九十三年三月間之車
    主登記為勝嘉實業有限公司，有車籍查詢-基本資料詳細畫
    面、車籍查詢-歷任車主顯示畫面在卷（見本院卷第一三三
    、一三四頁）可參，均無法證明與被告有何關連，亦與甲○○指證歹徒所駕駛之車輛係紅色福特轎車一情有所未合，且
    如甲○○所指述遭強盜之情節，衡情歹徒既係二人一同犯案
    ，復分別攜帶長刀及手槍，且以其等所駕駛之車輛攔阻，事
    先業已計畫周全，尚無可能洩漏車牌號碼讓被害人得以記下
    而循線報案，因而甲○○是否因為出於緊張而誤認號碼，抑
    或歹徒早已替換該號碼為Ｐ六-七六五七號之車牌，以避免
    被害人發覺，均有可能，惟既不能排除甲○○誤認車牌號碼
    之可能性，暨縱使該車牌號碼確係歹徒行強盜案時所使用之
    車牌號碼，亦無法證明與被告有何關連，故甲○○於警詢指
    述犯強盜案者所使用之車輛，亦無法證明係被告參與本案。
    且警員受理甲○○之報案後，將其搶回之提款卡送交臺中市
    警察局刑警隊鑑識組鑑驗，採無可供比對之指紋，亦有臺中
    市警察局第三分局前開九十四年九月十四日中分三刑字第０
    九四００三０八三六號函文及所附職務報告書各一份附卷（
    見原審卷第一三二之一頁）可稽，故此部分亦無從為有利或
    不利於被告之認定。
  (六)被告於上開時地為警查獲後，立即向警員表示甲○○身分證
    係陳科全所提供，警察乃指示被告打電話予陳科全，經被告
    與陳科全約妥見面時地後，警察乃於九十四年二月十九日二
    十三時四十六分許，在臺中縣潭子鄉○○路○段三○號前之
    車牌號碼六V-六五三八號自用小客車內查獲陳科全，經警帶
    同陳科全至臺中縣潭子鄉○○路○段六三號陳科全住處內搜
    索時，確實查獲張登富駕照正本一張、身分證正本一張（照
    片部分已經剪掉）及謝基富駕照一張（其上照片非謝基富本
    人）等節，業據被告於警、偵訊及原審供述、證人徐信一於
    原審、陳科全於警詢、原審及證人張登富、謝基富於偵訊時
    具結證述在卷，並有照片四張在卷（見偵卷第六八至七一頁
    ）可按。再觀諸證人陳君福於偵訊時具結證稱：「（丁○○
    有無叫你介紹有無身分證件可報所得稅？）有，丁○○有問
    我。（有無跟陳科全說可以提供身分證件給丁○○？）我好
    像有說過，後來他們私底下認識我就不知道了。當初丁○○
    有說過要身分證可以申報所得稅，陳科全也在場有說，但我
    沒看過陳科全有交過身分證件給丁○○。」（見偵卷第一四
    一頁）；於原審具結證稱：「（陳科全是否有拿別人的證件
    給丁○○？）印象中有，一次。」、「（是何人的證件？）
    我不知道。」、「（何時的事情？）是在陳科全家中，詳細
    時間不記得。」、「（陳科全為何要拿別人的證件給丁○○
    ？）當時被告說要拿證件去報稅，陳科全那邊剛好有，我和
    丁○○一起到陳科全家中。」、「（當時陳科全給丁○○幾
    份證件？）二、三份影本，至於有沒有正本我忘記了。」、
    「（陳科全為何要把別人的證件交給丁○○？）為了報稅的
    事情。」、「（何人告訴你可以用別人證件報稅？）是丁○○告訴我的，他問我有沒有人可以當人頭報稅，我印象中陳
    科全那邊好像有，我就直接和丁○○去陳科全家中，當時沒
    有先聯絡陳科全。」、「（之前在地檢署偵訊時提到沒有看
    過陳科全交身分證給被告，現在為何說有？）當時我因毒品
    案件剛進來，精神恍惚，我不知道自己回答什麼。」、「我
    現在是精神最清楚的時候。」、「（你有無幫被告介紹人提
    供身分證？）沒有，只有陳科全這一次，被告和陳科全本來
    就有聯絡，我印象中陳科全有，所以才和被告一起到陳科全
    家中。」等語（見原審卷第二二三至二二六頁）；於本院前
    審具結證稱：「我是有開車載被告去陳科全家拿身分證，但
    只有拿影印本而已，沒拿正本。有拿三份影印本。（就你認
    知上本件提供及借身分證是否合法的事情？）不合法。」（
    見本院上訴審卷第五０至五一頁）。另證人陳科全於原審審
    理中除結證稱：九十四年二月十九日，被告有偕同警察到伊
    家中，當時被告確有先打電話給伊等語外，並結證稱：「【
    （當時被告是否打電話跟你說，你交付的申報所得稅案件已
    經辦好了，要將證件、回扣金交給你？）好像有這樣講，因
    為我在忙。】」、「（被告跟你這樣說，你有何反應？）我
    不知道他為何要這樣跟我說，我心裡覺得很奇怪，因為當時
    我和朋友在忙，所以我就掛掉了。」、「（如何碰到被告，
    之後帶警察到家中？）我停車在家中附近，警察在家裡附近
    我不知道，我要上車，警察就跑過來。」、「（是否認識陳
    君福？）認識，從小就認識。」、「【被告打電話給我說欠
    我的錢要還我，後來才說報稅的事情】，被告欠我四千元，
    當時因為我在忙，沒有空，..」等語（見原審卷第二二０至
    二二二頁）。再佐以警察亦確實在陳科全家中扣得上揭他人
    名義之證件，已如前述；暨參諸被告如真係強盜甲○○之人
    ，則其對於該身分證係強盜案被害人之身分證自係知之甚明
    ，其何以會將被害人之身分證帶在身上，徒增自己遭警發覺
    其有參與強盜犯行之風險；且其遭警查獲之際，隨即向警方
    表明該證件乃為報稅之用，並由其當場聯絡陳科全，以便警
    方得以查獲，亦經證人徐信一於原審具結證述明確，故被告
    辯稱：甲○○之身分證是陳科全在陳科全家中交予伊，嗣因
    該身分證已被報遺失不能報稅，伊要交還陳科全才帶在身上
    等語，即非純屬虛構之詞。雖證人陳君福於偵訊時一度證稱
    並未看過陳科全有交過身分證件給丁○○（見偵卷第一四一
    頁），暨於本院前審就如何與被告一同前往陳科全住處拿取
    證件等過程細節，與被告供述部分有若干出入（見本院上訴
    審卷第四九至五一頁）。惟按被告供述查獲當日在其身上起
    獲之甲○○身分證係來自陳科全，陳科全於九十四年二月十
    九日經警查獲時，業已知悉本案係因被害人指證遭強盜而通
    知甲○○到警局指認，已悉扣案之甲○○身分證為強盜案之
    重要證據，如被告供述該身分證來源為其，則其顯有極大可
    能被認定為強盜甲○○財物之犯罪嫌疑人，即便甲○○於指
    認後僅能認出被告，而表示無法確認陳科全是否為一同行搶
    者，惟甲○○遭強盜之身分證既為強盜後之財物，果該身分
    證來自陳科全，陳科全復無法舉證說明取得之合法來源，其
    顯有可能被訴追以收受贓物之風險，故扣案之甲○○身分證
    來源為何，對陳科全而言，事涉自己犯罪與否之重要事項，
    基於人情之常，尚難期其為客觀公正之陳述，其所為證述內
    容既有如上疑義，為本院所不採。至證人陳君福於偵訊所證
    上情，已經其於原審證述因為毒品案剛入所，精神恍惚，故
    不知回答什麼等語（見原審卷第二二五、二二六頁），而其
    係於九十四年五月八日進入臺灣臺中看守所，於同年六月三
    日當庭釋放出所，於九十四年五月十六日接受檢察官偵訊，
    有臺灣高等法院在監在押全國紀錄表一份及偵訊日期在卷（
    見原審卷第一四九頁、偵卷第一０頁）可參，足見陳君福於
    偵訊時經檢察官提解出庭作證時，甫處於進入臺灣臺中看守
    所未幾，對於事涉第三人（被告、陳科全）且與其無關之提
    供身分證乙情，或慮及自身是否會遭偵辦或因時間已隔數月
    一時無法正確回憶，僅為「被告有問過伊關於介紹有無身分
    證可供報稅」「伊好像有跟陳科全說可以提供身分證件給被
    告」等證述，而未及於其本人有與被告一同至陳科全住處拿
    取證件及事後被告是否有向陳科全拿到證件之事（見偵卷第
    一四一頁），而與其於原審所述略有出入，然其於偵訊亦未
    曾諱言確有被告所指報稅之情事。況被告與陳君福所述報稅
    一情，亦為陳科全於原審所不否認，且被告與陳君福於本院
    前審經隔離後，其二人就確曾同車前往陳科全住處拿取證件
    ，所繪製陳科全住處之現場略圖，彼此亦大致相符（見本院
    上訴審卷第五三、五四頁），足見陳君福於偵訊時一度證述
    並未看過陳科全有交過身分證件給被告云云，容或出於記憶
    之誤認或基於突遭檢察官之提訊，害怕己身遭受牽連，因而
    為上開保留之證述，則為本院所不採。
  (七)經原審依職權將被告、陳君福及陳科全送內政部警政署刑事
    警察局測謊結果，認被告於測前會談陳述九十三年三月十八
    日並沒有拿走甲○○與詹祺如身上的任何財物，且案發時不
    在現場等部分，呈不實反應；陳科全於測前會談陳述並未將
    甲○○之身分證交予被告部分，因圖譜反應欠缺一致性，無
    法鑑判；陳君福於測前會談對於陳科全是否有把甲○○身分
    證交予被告一事無法明確肯定，故無法進行測謊等節，固有
    內政部警政署刑事警察局鑑定書一份在卷（見原審卷第一九
    三至一九八頁）。惟按測謊鑑定，係依一般人若下意識刻意
    隱瞞事實真相時，會產生微妙之心理變化，例如：憂慮、緊
    張、恐懼、不安等現象，而因身體內部之心理變化，身體外
    部之生理狀況亦隨之變化，例如：呼吸急促、血液循環加速
    、心跳加快、聲音降低、大量流汗等異常現象，惟表現在外
    之生理變化，往往不易由肉眼觀察，乃由測謊員對受測者提
    問與待證事實相關之問題，藉由科學儀器（測謊機）紀錄受
    測者對各個質問所產生細微之生理變化，加以分析受測者是
    否下意識刻意隱瞞事實真相，並判定其供述是否真實，測謊
    機本身並不能直接對受測者之供述產生正確與否之訊號，而
    係測謊員依其專業之學識及經驗，就測謊紀錄，予以客觀之
    分析解讀。且刑事訴訟法就證據之證明力，採自由心證主義
    ，由法院本於確信自由判斷，惟法院之自由判斷，亦非漫無
    限制，仍不得違背經驗法則及論理法則；測謊檢查之受測者
    可能因人格特性或對於測謊質問之問題無法真正瞭解，致出
    現不應有之情緒波動反應，此時若過於相信測謊結果，反而
    有害於正當之事實認定，又測謊檢查之時間過遲，攸關受測
    者情緒得否平復，與鑑定之精確性非無影響，此時間因素，
    事實審法院於取捨時不得不予考量。且受測者否認犯罪之供
    述呈現不實之情緒波動反應，不得採為有罪判決之唯一證據
    （最高法院九十二年度臺上字第二二八二號判決意旨參照）
    。故測謊鑑定，倘鑑定人具備專業之知識技能，復基於保障
    緘默權而事先獲得受測者之同意，所使用之測謊儀器及其測
    試之問題與方法又具專業可靠性時，該測謊結果，如就有利
    之供述，經鑑定人分析判斷有不實之情緒波動反應，依補強
    性法則，雖可採為證據，但不得作為有罪判決之唯一證據，
    僅得供裁判之佐證，其證明力如何，法院仍應調查相關補強
    證據以認定之。查本件被害人甲○○之指認既有上開瑕疵可
    指，無法遽信指認正確無誤，且警察曾將甲○○所搶回之提
    款卡送交臺中市警察局刑警隊鑑識組鑑驗，並察看所調閱錄
    影帶內之影像，惟無法看清歹徒面貌，亦採無可供比對之指
    紋，亦有警察職務報告一份在卷（見原審卷第一三二之一頁
    ）可憑，已如前述。而測謊時因受測者可能因人格特性或對
    於測謊質問之問題無法真正瞭解，致出現不應有之情緒波動
    反應，此時若過於相信測謊結果，反而有害於正當之事實認
    定，業如前述，本院經斟酌上開各項事證，認並無積極證據
    ，足以證明被告確為本案強盜犯行之行為人，尚難單憑測謊
    鑑定之證據，遽為被告有罪之依據。
  (八)至被告辯稱伊於強盜案發當時，腳上仍因車禍而上石膏乙節
    ，經檢察官及原審函詢被告所稱醫院及診所結果，均無法證
    明此節，固有私立中國醫藥學院附設醫院及蔡金福骨外科診
    所檢附之資料在卷（見偵卷第一一七至一一八頁、原審卷第
    五三至五七頁）可稽。於本院復供稱：伊遭查獲期間，才剛
    開始從事收集身分證之工作，先前已交付一張丙○○之身分
    證給海棠，陳科全交給伊甲○○的身分證是第二張，伊交給
    海棠後，海棠說這張身分證業已報遺失，要將該身分證退還
    伊，伊才要將身分證還給陳科全時，就被警方查獲（見本院
    卷第一四二頁背），復辯稱：海棠說提供身分證以辦理節稅
    ，要拿到會計事務所辦理，伊本來有請陳科全要帶甲○○一
    起去找海棠，陳科全說他朋友沒空，所以才只有交身分證，
    後來海棠如何查證身分證有遺失，伊也不知道，海棠只有說
    要叫持有身分證的本人出來而已云云（見本院卷第一四三至
    一四四頁），均僅其個人供述，其聲請傳訊之證人丙○○經
    本院合法傳訊拘提後均未到庭，有本院刑事報到單、拘提結
    果報告書、個人基本資料查詢結果在卷（見本院卷第一０三
    、一一六、一三八、一五五、一五九頁）可參，復無法提供
    海棠之真實姓名年籍資料以供本院查證，因而無法確認其所
    述之真偽。惟按認定犯罪事實應依證據，為刑事訴訟法所明
    定，故被告否認犯罪事實所持之辯解，縱屬不能成立，仍非
    有積極證據足以證明其犯罪行為，不能遽為有罪之認定（最
    高法院三十年上字第一八三一號判例意旨參照）。綜上所述
    ，被告辯稱甲○○之身分證係陳科全交予伊，係基於報稅用
    途才向陳科全取用，亦與證人陳科全於原審、證人陳君福於
    偵訊、原審所證並非全然不符，其上開辯詞既非全無可採，
    復查無其他積極事證足認被告確有檢察官起訴之強盜犯行，
    揆諸首開說明，即屬不能證明被告犯罪，自不能以被告否認
    其被訴案發時腳上仍有上石膏，行走不易一節為無可採，暨
    其無法證明辯解屬實，及提出海棠之真實姓名年籍等資料及
    丙○○未能到庭作證，而認定其有如公訴人所起訴之犯行。
六、綜上所述，公訴人所提出之證據或所指出之證明方法，尚不
    足為不利於被告之認定，本案仍存有上開合理之懷疑，此外
    ，本院復查無被告有公訴人所指犯強盜罪之積極證明，或說
    服本院形成被告有罪之心證。揆諸前開法條及判例意旨說明
    ，被告犯罪自屬不能證明。原審判決以被告犯罪不能證明，
    依法為無罪諭知，認事用法並無不當，檢察官上訴意旨以被
    害人甲○○指證述內容及其指認均屬可採信，陳君福於原審
    證述其於原審作證是其精神最清楚的時候，於偵查中因為毒
    品案剛進來，精神恍惚，不知自己回答什麼一情，為無可採
    （陳君福於九十四年五月八日入所，且於同年月十六日以證
    人身分接受本案訊問，檢察官誤認陳君福遭警緝獲並經訊問
    之時間為九十三年十月十三日，距離九十四年五月十六日本
    案偵訊已相隔半年以上，容有誤會），及測謊結果顯示被告
    否認犯罪確實呈現不實反應等節，指摘原判決不當，均為無
    理由，應予駁回。
據上論結，應依刑事訴訟法第368條，判決如主文。
本案經檢察官乙○○到庭執行職務。
中    華    民    國    98    年    12    月    16    日
            刑事第九庭  審判長法  官  江  德  千
                              法  官  莊  深  淵
                              法  官  賴  妙  雲
以上正本證明與原本無異。
檢察官得上訴。
如不服本判決應於收受送達後十日內向本院提出上訴書狀，其未
敘述上訴之理由者，並得於提起上訴後十日內向本院補提理由書
（均須按他造當事人之人數附繕本）「切勿逕送上級法院」。
                              書記官  蘇  昭  文
中    華    民    國    98    年    12    月    16    日


司法院資訊處製作；財團法人民間司法改革基金會備份。
